臺灣高等法院刑事裁定
111年度毒抗字第567號
抗  告  人
即  被  告  葉國書




上列抗告人因聲請施以強制戒治案件，不服臺灣新竹地方法院11
1年度毒聲字第203號，中華民國111年4月27日裁定（聲請案號：
臺灣新竹地方檢察署111年度聲戒字第35號、111年度毒偵緝字第
178號、第179號、第180號、111年度撤緩毒偵緝字第36號、第37
號），提起抗告，本院裁定如下：
    主  文
抗告駁回。
    理  由
一、原裁定意旨略以：抗告人即被告甲○○（下稱被告）因施用第
    二級毒品甲基安非他命，經原審法院以110年度毒聲字第356
    號裁定送勒戒處所觀察、勒戒後，認有繼續施用毒品傾向；
    又被告前於民國108年12月15日19時許、109年1月12日19時
    許、109年8月19日21時許，所犯之施用第二級毒品犯行，雖
    曾經臺灣新竹地方檢察署檢察官分別為附命完成戒癮治療之
    緩起訴處分確定，惟因被告未完成戒癮治療、精神治療、心
    理輔導或其他適當處遇措施及違背預防再犯所為之必要命令
    ，均經檢察官撤銷緩起訴處分確定，即不等同曾受觀察、勒
    戒或強制戒治執行完畢之處遇，仍應由檢察官依現行毒品危
    害防制條例為相關處分，且上開犯行均係在本件觀察、勒戒
    執行前所為，應受其效力所及，並均經檢察官一併聲請強制
    戒治，核無不合，爰依毒品危害防制條例第20條第2項之規
    定裁定被告令入戒治處所強制戒治，其期間為6個月以上，
    至無繼續強制戒治之必要為止，但最長不得逾1年等語。
二、抗告意旨略以：就是否有繼續施用毒品傾向，醫生專業程度
    不詳，評估過程草率，未有公正之統一評估標準；其他受觀
    察、勒戒人，縱有多件毒品前科或有另案審理中並經通緝到
    案，卻無須強制戒治；被告有正當工作，為家中經濟來源，
    且家庭關係融洽，此裁定影響甚巨，請求撤銷原裁定等語。
三、按觀察、勒戒後，檢察官或少年法院（地方法院少年法庭）
    依據勒戒處所之陳報，認受觀察、勒戒人有繼續施用毒品傾
    向者，檢察官應聲請法院裁定或由少年法院（地方法院少年
    法庭）裁定令入戒治處所強制戒治，其期間為6個月以上，
    至無繼續強制戒治之必要為止，但最長不得逾1年，毒品危
    害防制條例第20條第2項定有明文。又有無繼續施用毒品傾
    向之評估標準，並非完全以受勒戒人勒戒後之結果為準，勒
    戒前之各種情況，仍應作為評估之依據。依勒戒處所評分說
    明手冊規定，係以前科紀錄與行為表現、臨床評估、社會穩
    定度，三項合併計算分數，每一大項皆有靜態因子與動態因
    子。而關於有無繼續施用毒品傾向之評估標準，法務部因應
    毒品危害防制條例之修正及109年11月18日最高法院刑事大
    法庭109年度台上大字第3826號裁定意旨，業於110年3月26
    日以法矯字第11006001760號函修正頒布「有無繼續施用毒
    品傾向評估標準紀錄表」、「有無繼續施用毒品傾向評估標
    準評分說明手冊」，上開評分說明手冊載明判定之原則：「
    受觀察勒戒人入所後，經過2週時間的觀察、勒戒，由處所
    及醫療人員依據其各項紀錄、資料及觀察勒戒期間之行為表
    現，加以評分。在勒戒人入所4至6週後，可再做一次評估以
    做必要之評分修正。每一大項皆有靜態因子與動態因子。先
    以靜態因子分數評分，靜態因子分數總分在60分（含）以上
    為『有繼續施用毒品傾向』；60分以下，與動態因子分數相加
    ，如果總分在60分（含）以上，為『有繼續施用毒品傾向』」
    ，又評估標準紀錄表及說明手冊中「前科紀錄與行為表現」
    之第1題及第3題之計分方式修正如下（餘無修正）：㈠第1項
    「毒品犯罪相關司法紀錄」：計分方式修正為每筆（次）5
    分，總分上限為10分；㈡第3項「其他犯罪相關紀錄」：計分
    方式修正為每筆（次）2分，總分上限為10分。是被告有無
    「繼續施用毒品傾向」，係依具體個案之臨床實務及相關事
    證等情綜合判定，有其相當之專業依據及標準，且涉及專門
    醫學，又衡酌強制戒治之目的，係為協助施用毒品者戒斷毒
    品之心癮及身癮所為之一種保安處分類型，而該評估標準係
    將與判斷有無繼續施用傾向之相關因素加以列舉及量化，適
    用於每一位受觀察、勒戒處分之人，具一致性、普遍性、客
    觀性，以利執法者判定受勒戒人有無繼續施用毒品傾向，倘
    其評估由形式上觀察，無擅斷或濫權等明顯不當情事，法院
    應予尊重。
四、經查：
(一)被告因施用第二級毒品甲基安非他命犯行，經原審法院以11
    0年度毒聲字第356號裁定令入勒戒處所觀察、勒戒，於執行
    觀察、勒戒期間，經法務部○○○○○○○○附設勒戒處所依法務部
    上開110年3月26日修正之評估標準評分為：⑴前科紀錄與行
    為表現部分合計為37分（毒品犯罪相關司法紀錄「15筆」，
    上限10分、首次毒品犯罪年齡為「21-30歲」計5分、其他犯
    罪相關紀錄「8筆」，計10分、入所時尿液毒品檢驗為「多
    種藥物反應」計10分、所內行為表現為「持續於所內抽菸」
    ，計2分，上開靜態因子合計為35分，所內行為表現之動態
    因子評定為2分）；⑵臨床評估部分合計為27分（「有」多重
    毒品濫用，種類：海洛因、安非他命，計10分、「有」合法
    物質濫用，種類：菸，計2分、使用方式為「無注射使用」
    計0分、使用年數為「超過1年」計10分，上開靜態因子合計
    為22分；精神疾病共病（含反社會人格）為「無」，計0分
    、臨床綜合評估（含病識感、動機、態度、就醫意願）評定
    為「偏重」計5分，上開動態因子合計為5分）；⑶社會穩定
    度部分合計為5分（工作為「全職工作」鷹架，計0分、家人
    藥物濫用為「無」計0分，上開靜態因子合計為0分；入所後
    家人是否訪視為「無」計5分、出所後是否與家人同住則為
    「是」計0分，上開動態因子合計為5分）。以上⑴至⑶部分之
    總分合計為69分（靜態因子共計57分，動態因子共計12分）
    ，經依新修正之評估標準評定為「有繼續施用毒品傾向」等
    情，有法務部○○○○○○○○111年4月20日苗所衛字第1110002345
    0號暨所附有無繼續施用毒品傾向證明書、有無繼續施用毒
    品傾向評估標準紀錄表附卷可憑（見毒偵緝字第180號卷第6
    7至69頁）。
(二)新修正之「有無繼續施用毒品傾向評估標準」既係法務部邀
    集專家學者暨相關機關研商後修正完竣，以因應本次毒品危
    害防制條例之修法意旨，且為一般受觀察勒戒處分人均一體
    適用，並無恣意、濫權情事，本院就此專業判斷自應尊重。
    而且依照評分說明手冊載明判定之原則，上述評估係該所相
    關專業知識經驗人士，於被告受觀察、勒戒期間，依其本職
    學識評估被告之前科紀錄與行為表現、臨床評估、社會穩定
    度等因子所為之綜合判斷，經科學驗證所得之結論，足徵上
    開證明書及評估標準紀錄表，係綜合個案之臨床實務及具體
    事證為評分，以判定被告有繼續施用毒品傾向，且勒戒處所
    之組織、人員之資格及執行觀察、勒戒相關程序，均有相關
    法令嚴格規範，非可恣意而為，本件評估結果，自形式上觀
    察，並無擅斷或濫權等明顯不當之情事，自得資為判斷被告
    有無繼續施用毒品傾向之證明。是自上開評定之評分結果觀
    之，被告確有繼續施用毒品之傾向，而達應施以強制戒治之
    標準，自有依法再施以強制戒治以降低其再次施用毒品之危
    險性之必要，被告謂評估無統一標準、醫生專業程度不詳、
    過程草率云云，並不可採。至被告所舉其他受觀察、勒戒人
    之情形，因個案具體情節不同，自難比附援引；其餘所稱工
    作經濟、家庭等因素，亦非審酌應否為強制戒治之考量事由
    ，均無從執此認原裁定有所違誤。
五、綜上所述，原審以檢察官聲請意旨並無不合，依毒品危害防
     制條例第20條第2項後段、第3項之規定，裁定被告令入戒
    治處所施以強制戒治，其期間為6個月以上，至無繼續強制
    戒治之必要為止，但最長不得逾1年，經核並無不合。抗告
    意旨徒以前詞指摘原裁定不當，請求撤銷原裁定，為無理由
    ，應予駁回。  
據上論斷，應依刑事訴訟法第412條，裁定如主文。
中　　華　　民　　國　　111 　年　　6 　　月　　27　　日
                  刑事第一庭    審判長法　官  周煙平 
　　　　　　　　                   　 法　官  連育群 
　　　　　　　　　　　　　　          法　官  林庚棟  
以上正本證明與原本無異。
不得再抗告。
                                      書記官  彭威翔
中　　華　　民　　國　　111 　年　　6 　　月　　28　　日